ACORDAO-COMPLETO-2488986

ACÓRDÃO 18199/2021 ATA 38/2021 - PRIMEIRA CÂMARA

VISTOS, relatados e discutidos estes autos em que se apreciam, nesta fase processual, embargos de declaração opostos pela Sra. Maricler Rodrigues de Campos ao Acórdão 8659/2021-TCU-Primeira Câmara, que conheceu e negou provimento ao pedido de reexame interposto contra o Acórdão 52/2021-TCU-Primeira Câmara, que considerou ilegal o seu ato de pensão militar,
ACORDAM os Ministros do Tribunal de Contas da União, reunidos em sessão da Primeira Câmara, ante as razões expostas pelo Relator, em:
9.1. com fundamento no art. 34 da Lei 8.443/1992 c/c o art. 287 do RITCU, conhecer dos embargos de declaração opostos, para, no mérito, rejeitá-los;
9.2. dar ciência desta deliberação ao recorrente e ao órgão jurisdicionado.

Embargos de declaração opostos ao Acórdão 8.659/2021-1ª Câmara, que negou provimento a pedido de reexame interposto contra o Acórdão 52/2021-1ª Câmara, que considerou ilegal ato de pensão militar emitido no âmbito do Comando do Exército

Primeira Câmara

Comando do Exército.

3. Interessados/Responsáveis:
3.1. Interessados: Centro de Controle Interno do Exército; Maricler Rodrigues de Campos (XXX.781.021-XX); Maricler Rodrigues de Campos (XXX.781.021-XX); Noeli Dias da Costa Leite (XXX.469.540-XX)

13.1. Ministros presentes: Jorge Oliveira (na Presidência) e Benjamin Zymler (Relator).
13.2. Ministro-Substituto convocado: André Luís de Carvalho.
13.3. Ministro-Substituto presente: Weder de Oliveira.

MARICLER RODRIGUES DE CAMPOS

BENJAMIN ZYMLER

Embargos de declaração opostos por Maricler Rodrigues Campos ao Acórdão 8659/2021-TCU-Primeira Câmara, que conheceu e negou provimento a pedido de reexame interposto contra o Acórdão 52/2021-TCU-Primeira Câmara, por meio do qual foi considerado ilegal o seu ato inicial de pensão militar emitido no âmbito do Comando do Exército.
2.	Alega a embargante a ocorrência de contradição na decisão embargada, nos seguintes termos:
"[...]
Ora, fica evidente a revisão da REFORMA levada a efeito no item 9.3.2 do Acórdão nº 52/2021, bem como evidente que a revisão foi confirmada pelo item 23 do Acórdão nº 8659/2021, ora embargado, ao considerar que decorre 1 (...) daí a ilegalidade dos proventos constantes do ato de reforma'!
Portanto, é nesse ponto fulcral que reside a contradição do Acórdão nº 8659/2021 ora embargado, pois, A UMA, consigna que o ato administrativo de REFORMA se encontra acobertado pelos requisitos de formação, validade e eficácia, não podendo mais ser revisado, já que consolidado pelo julgamento em 2011, mas, A DUAS, fundamenta-se no item 23 do r. Voto que decorre ' (...) daí a ilegalidade dos proventos constantes do ato de reforma e, consequentemente, da pensão dele derivada, por não lhe ser mais aplicável o disposto no art. 110 do Estatuto dos Militares.'
Essa contradição macula o julgado e ofende o direito da parte em perceber a remuneração da pensão nos exatos termos do art. 15 da Lei nº 3.765/1960, plenamente vigente e recepcionada pela Constituição Federal/1988, inclusive com redação dada pela MP 2.215-10, de 31.8.2001. Vejam:
'Art. 15. A pensão militar será igual ao valor da remuneração ou dos proventos do militar. (Redação dada pela Medida provisória nº 2.215-10, de 31.8.2001) '
É direito da parte ver os pontos prequestionados devidamente sanados e julgados, a fim de acesso aos canais administrativos e jurisdicionais para a solução do caso.
Então, a par da citada contradição ocorrida no acórdão nº 8659/2021 ora embargado, e que se refere às questões legais (art. 110 da Lei 6.880/1980, art. 15 da Lei nº 3.765/1960 e Lei nº 9.784/1999) e constitucionais (art. 5°, LIV, da CF, Súmula Vinculante nº 3/STF e Tema nº 445/STF) , pretende a Embargante, por via dos presentes Embargos, vê-la enfrentada por essa Eg. Corte, suprimindo-se, assim, a contradição constante do venerando Acórdão embargado, em homenagem ao direito e à Justiça."
3.	Ao final, requer a embargante o acolhimento do recurso, "suprimindo-se, por imperativo, a contradição apontada quanto à revisão ou não, pelo Acórdão nº 52/2021, da REFORMA julgada há quase 10 (dez) anos, por Justiça, a fim de manter a legalidade da pensão da ora embargante nos termos do art. 15 da Lei nº 3.765/60, em caso de efeitos infringentes, afastando a contradição que impede o acesso às demais instâncias colocadas à disposição do cidadão".
	É o Relatório.

Elly Carvalho Junior (6.132-B/OAB-MT), representando Maricler Rodrigues de Campos.

Procurador Júlio Marcelo de Oliveira.

EMBARGOS DE DECLARAÇÃO. PEDIDO DE REEXAME. PENSÃO MILITAR. ACÓRDÃO RECORRIDO DEVIDAMENTE FUNDAMENTADO. AUSÊNCIA DE CONTRADIÇÃO. PRETENSÃO DE SE REEXAMINAR A MATÉRIA DECIDIDA NOS AUTOS. IMPOSSIBILIDADE. EMBARGOS CONHECIDOS E REJEITADOS.

PENSÃO MILITAR (PMIL)

Secretaria de Fiscalização de Integridade de Atos e Pagamentos de Pessoal e de Benefícios Sociais (Sefip).

De início, conheço dos embargos declaratórios por estarem preenchidos os seus pressupostos legais e regimentais de admissibilidade.
2.	Quanto ao mérito, dispõe o caput do artigo 34 da Lei 8.443/1992 que "cabem embargos de declaração para corrigir obscuridade, omissão ou contradição da decisão recorrida".
3.	No mesmo sentido, o artigo 287 do RITCU estabelece que "cabem embargos de declaração quando houver obscuridade, omissão ou contradição em acórdão do Tribunal".
4.	Daniel Amorim Assumpção Neves, ao analisar os vícios que legitimam o ingresso dos embargos declaratórios no âmbito do processo civil, ensina, em relação à contradição, que:
"O terceiro vício que legitima a interposição dos embargos de declaração é a contradição, verificada sempre que existirem proposições inconciliáveis entre si, de forma que a afirmação de uma logicamente significará a negação da outra. Essas contradições podem ocorrer na fundamentação, na solução das questões de fato e/ou de direito, bem como no dispositivo, não sendo excluída a contradição entre a fundamentação e o dispositivo, considerando-se que o dispositivo deve ser a conclusão lógica do raciocínio desenvolvido durante a fundamentação. O mesmo poderá ocorrer entre a ementa e o corpo do acórdão e o resultado do julgamento proclamado pelo presidente da sessão e constante da tira ou minuta, e o acórdão lavrado"  (in Manual de Direito Processual Civil, 3ª Ed., Editora Método, p. 718-719 - grifos acrescidos) .
5.	Na espécie, consoante se extrai do relatório, sob a alegação de que a decisão embargada teria incorrido em contradição, a embargante Maricler Rodrigues Campos sustenta, em síntese, que este Tribunal, no caso concreto, promoveu a alteração do ato de reforma do instituidor da pensão, a despeito de ter afirmado que o referido ato já estava aperfeiçoado e era insuscetível de alteração.
6.	Sem razão a embargante.
7.	Da leitura da decisão embargada, verifica-se que a ora embargante teve o seu pedido de reexame improvido, em razão de a pensão militar ter sido deferida com base em dois postos acima do ocupado pelo instituidor quando estava na atividade, tendo em vista o disposto no caput do art. 110 do Estatuto dos Militares, cuja aplicação é expressamente dirigida ao militar da ativa ou da reserva remunerada, não alcançando, portanto, o militar já reformado.
8.	Outrossim, ao analisar a questão objeto dos presentes embargos declaratórios relativa à decadência administrativa, o acórdão ora recorrido assim dispôs:
"7.	A peça recursal encontra-se toda ela fundamentada em premissa equivocada, qual seja, a de que esta Corte de Contas estaria revisitando ou rejulgando o ato de reforma e não apreciando o ato inicial de pensão emitido em favor da ora recorrente.
8.	Quanto ao ponto, convém registrar que é pacífica a jurisprudência deste Tribunal no sentido de que o ato de aposentadoria e/ou reforma e a pensão dele decorrente são autônomos entre si, permitindo-se que a cada julgamento os seus requisitos sejam apreciados em toda a sua verticalidade, a fim de que se analise a legitimidade de cada concessão.
9.	Veja-se, a propósito, os seguintes trechos de precedentes citados pela unidade técnica em sua manifestação:
"os atos de concessão de reforma e pensão militar, embora tenham correlação, são atos complexos independentes de tal sorte que, uma eventual irregularidade que não tenha sido analisada em um ato de reforma apreciado pela legalidade pode ser reavaliada em um ato de pensão militar" (Acórdão 5263/2020-TCU-Primeira Câmara) .
"A jurisprudência do TCU apregoa que eventual irregularidade em ato de aposentadoria registrado por este Tribunal, sem possibilidade de revisão, pode ser objeto de nova análise de legalidade na apreciação da pensão decorrente, pois a concessão deste benefício é ato novo, igualmente complexo, que somente se aperfeiçoa após a apreciação realizada por esta Corte no exercício da competência prevista no art. 71, inciso III, da Constituição de 1988 (Acórdão 11468/2019-TCU-Primeira Câmara, da relatoria do ministro Vital do Rêgo, por exemplo) " (Acórdão 457/2020-TCU-Segunda Câmara) .
"A despeito de o TCU ter considerado legal o ato de alteração de reforma do ex-militar, não há vinculação inafastável entre o ato instituidor e a pensão. É importante destacar que a jurisprudência do TCU tem se consolidado no sentido de que a apreciação de pensão decorrente de ato de aposentadoria ou reforma poderá ser objeto de nova análise, pois a concessão deste benefício é ato novo, igualmente complexo, que se aperfeiçoa após a apreciação realizada por este Tribunal no exercício da competência prevista no art. 71, inciso III, da Constituição de 1988." (Acórdão 8057/2020-TCU-Segunda Câmara) .
10.	Posto isso, o ato aperfeiçoado e que não pode ser mais ser revisto no âmbito deste Tribunal é o ato de reforma que foi emitido em favor do instituidor da pensão, o qual inclusive fora considerado legal, não havendo como se estender o referido julgamento ao ato de pensão emitido em favor da ora recorrente, que constitui ato autônomo e distinto do ato de reforma.
11.	Fixada essa premissa, no que diz respeito à suposta violação do devido processo legal, tem incidência o enunciado 3 da Súmula Vinculante do Supremo Tribunal Federal, in verbis:
'Nos processos perante o Tribunal de Contas da União asseguram-se o contraditório e a ampla defesa quando da decisão puder resultar anulação ou revogação de ato administrativo que beneficie o interessado, excetuada a apreciação da legalidade do ato de concessão inicial de aposentadoria, reforma e pensão'  (grifos acrescidos) .
12.	Observe-se que, no caso concreto, o ato de pensão foi disponibilizado a este Tribunal em 20/12/2016, tendo havido o julgamento pela sua ilegalidade na sessão de 26/1/2021, antes, portanto, do prazo de cinco anos, não havendo, desse modo, necessidade de se instaurar o prévio contraditório, conforme antiga orientação do Supremo Tribunal Federal, tampouco teria havido o registro tácito do ato, conforme recente entendimento preconizado nos autos do RE 636.553.
13.	Em relação à ocorrência da decadência administrativa, cabe lembrar que é pacífica a jurisprudência da Suprema Corte no sentido de classificar como complexo o ato de aposentação ou de concessão de pensão, em face da competência deste Tribunal estabelecida no artigo 71, inciso III, da Constituição Federal. 
14.	Portanto, o ato administrativo que concede a aposentadoria ou a pensão somente passa a estar plenamente formado (perfeito) , válido (aferição da legalidade com reflexo de definitividade perante a Administração, que não mais pode anulá-lo unilateralmente) e eficaz (plenamente oponível a terceiros, deixando de apresentar executoriedade provisória) quando recebe o registro pela Corte de Contas.
15.	Assim sendo, os proventos concedidos à interessada somente estariam confirmados, e o ato seria considerado juridicamente perfeito, incorporando-se ao seu patrimônio, com o registro procedido por este Tribunal. Portanto, não há falar em ato jurídico perfeito ou direito adquirido anterior à aferição de sua legalidade por esta Corte de Contas com a concessão do respectivo registro.
16.	No caso concreto, verifica-se que o ato de pensão da interessada não chegou a se completar, não se tornando, portanto, perfeito do ponto de vista jurídico, pois, em sendo complexo, não obteve a aprovação deste Tribunal, que não o registrou por considerá-lo ilegal. Desse modo, não houve ofensa ao princípio da segurança jurídica, pois quando da decisão do TCU ainda não havia ato jurídico perfeito ou direito adquirido a ser protegido, consoante determina a Constituição Federal (art. 5º, XXXVI) ."
9.	Como se vê, constou da decisão embargada que o ato de pensão militar é autônomo e independente em relação ao ato de reforma, a despeito de lhe ser correlato. Restou, ainda, assentado o entendimento deste Tribunal no sentido de que a legitimidade da aposentadoria e/ou reforma que serviu de base para a concessão da pensão pode ser reavaliada por este Tribunal por ocasião da apreciação desta nova concessão, sem que isso implique em desconstituição do ato de aposentaria e/ou reforma já apreciado e anteriormente registrado por este Tribunal.
10.	Nesse sentido, conforme registrado na própria decisão embargada, "é pacífica a jurisprudência deste Tribunal no sentido de que o ato de aposentadoria e/ou reforma e a pensão dele decorrente são autônomos entre si, permitindo-se que a cada julgamento os seus requisitos sejam apreciados em toda a sua verticalidade, a fim de que se analise a legitimidade de cada concessão".
11.	Daí a inocorrência da decadência administrativa no caso concreto, uma vez que o ato de pensão da recorrente não chegou a se completar, não se tornando, portanto, perfeito do ponto de vista jurídico, pois, em sendo complexo, não obteve a aprovação deste Tribunal, que não o registrou por considerá-lo ilegal. Desse modo, não houve ofensa ao princípio da segurança jurídica, pois quando da decisão do TCU ainda não havia ato jurídico perfeito ou direito adquirido a ser protegido, consoante determina a Constituição Federal (art. 5º, XXXVI) .
12.	Verificou-se, outrossim, que o ato de pensão foi disponibilizado a este Tribunal em 20/12/2016, tendo havido o julgamento pela sua ilegalidade na sessão de 26/1/2021, antes, portanto, do prazo de cinco anos, não havendo, desse modo, necessidade de se instaurar o prévio contraditório, conforme antiga orientação do Supremo Tribunal Federal, tampouco teria havido o registro tácito do ato, conforme recente entendimento preconizado nos autos do RE 636.553.
13.	Ante o exposto, não há que se falar na ocorrência de contradição ou de qualquer outro vício na decisão embargada a ensejar o acolhimento dos presentes embargos declaratórios, pois ela se mostra coerente quanto à solução das questões de fato e de direito conforme a premissa que foi adotada no julgamento.
14.	Em verdade, verifica-se que as alegações deduzidas pelo recorrente nos presentes embargos de declaração não se traduzem em vícios inerentes à decisão embargada, constituindo-se, sim, em inconformidade com o que restou decidido ou verdadeiro error in judicando, pois questiona a premissa e a qualidade da análise empreendida pelo órgão julgador acerca dos elementos contidos no processo. Nesse sentido:
"Vícios de julgamento são entendidos como vícios de conteúdo da decisão impugnada e comumente identificados pela expressão latina error in judicando. Nessa espécie de causa de pedir o recorrente critica a qualidade da decisão, impugnando as considerações e conclusões judiciais. Trata-se de decisão injusta, porque diverge daquela que deveria ter sido proferida se o juízo tivesse considerado corretamente os fatos e aplicado adequadamente o direito.
O error in judicando pode ser fático, quando se impugna a situação fática estabelecida pelo órgão jurisdicional como sua base de decisão. Nessa espécie de alegação o recorrente procura demonstrar que houve uma equivocada determinação dos fatos, o que enseja uma crítica no tocante à valoração da prova. Por outro lado, o error in judicando pode ser jurídico, quando se impugna a aplicação do direito ao caso concreto, o que pode se dar pela demonstração de aplicação de norma inadequada ou ainda de norma adequada, mas com interpretação equivocada"  (in Daniel Amorim Assumpção Neves, ob. cit., p. 638) .
15.	Ocorre que, como é cediço, os embargos de declaração não se prestam à correção de eventuais erros havidos na apreciação da matéria, seja ele error in judicando ou error in procedendo. Outrossim, os embargos de declaração, nos termos da lei, não se prestam ao reexame ou rejulgamento de questões já decididas, quando ausentes a omissão, a contradição, a obscuridade e o erro material.
	Ante o exposto, VOTO no sentido de que o Tribunal adote o Acórdão que ora submeto à deliberação deste Colegiado.
TCU, Sala das Sessões, em 9 de novembro de 2021.
BENJAMIN ZYMLER 
Relator